臺灣臺中地方法院民事判決　九十一年度家訴字第五八號
　　原　　　告　甲○○
　　被　　　告　乙○○
右當事人間請求確認婚姻關係不存在事件，本院判決如左：
    主　　文
原告之訴駁回。
訴訟費用由原告負擔。
    事　　實
甲、原告方面：
  原告未於最後言詞辯論期日到場，據其以前到場所為之聲明、陳述為：
  一、聲明：確認兩造間之婚姻關係不存在。
  二、陳述：原告與被告於民國八十八年五月二十四日結婚，婚後被告工作、收入不
            穩定，一家三口生計端賴原告薪資維持，雙方常因生活經濟問題爭執口
            角，夫妻感情日漸淡薄，嗣被告以其因為工作問題須與原告離婚，等工
            作穩定後再結婚，原告乃同意與被告離婚，而於九十年五月十一日由被
            告邀請其於網路咖啡店認識之朋友即訴外人謝佳良與蔡振鈞二人為證人
            ，兩造協議離婚，並同至台中縣太平戶政事務所辦理離婚登記，於簽字
            離婚之同時，被告並再請該兩位離婚證人謝佳良與蔡振鈞分任證婚人與
            介紹人，於購買之空白結婚證書上簽字蓋章，嗣原告於該結婚證書簽字
            後，於五月十八日持向戶政機關辦理結婚登記，惟查，兩造於證人在結
            婚證書上簽字之當日五月十一日，或是結婚證書上所載之五月十六日當
            日，均未舉行任何結婚之公開儀式，按結婚應有公開儀式及二人以上之
            證人，為民法第九百八十二條第一項所定，兩造雖於九十年五月十一日
            辦理離婚登記之數日後辦理結婚登記，惟兩造於第二次結婚時，並無舉
            行一般民俗之公開宴請賓客親友之喜宴，亦無所謂兩名以上之證人在場
            觀禮，依民法第九百八十二條第一項規定，雙方於九十年五月十六日之
            結婚亦因欠缺離婚之形式要件而無效，兩造之婚姻關係自屬不存在。
  三、證據：提出戶籍謄本、離婚協議書影本、結婚證書影本各一份。
乙、被告方面：
  一、聲明：如主文所示。
  二、陳述：兩造於九十年五月十一日所謂之協議離婚並無離婚之合意，此由兩造於
            九十年五月十一日簽訂離婚協議書同時又在空白結婚證書上簽字即明，
            而離婚合意為協議離婚之第一要件，協議離婚之雙方若無離婚之合意或
            真意，即便有離婚之書面及二人以上證人之簽名，仍不發生離婚效力，
            故兩造之婚姻關係從未消滅，兩造之婚姻關係自仍存在。
  三、證據：聲請訊問證人謝佳良、蔡振鈞。
    理　　由
一、原告經合法通知，未於言詞辯論期日到場，核無民事訴訟法第三百八十六條各款
    所列情形，爰依被告之聲請，由其一造辯論而為判決。
二、原告主張：兩造於八十八年五月二十四日結婚，嗣被告以工作為由須與原告離婚
    ，俟工作穩定後再結婚，兩造乃於九十年五月十一日由訴外人謝佳良與蔡振鈞二
    人為證人協議離婚，並同至台中縣太平戶政事務所辦理離婚登記，而於簽字離婚
    之同時，並由謝佳良與蔡振鈞分任證婚人與介紹人，在結婚證書上簽字蓋章，於
    同年月十八日持向戶政機關辦理結婚登記，惟第二次結婚當時雙方未舉行公開儀
    式，依民法第九百八十二條規定，結婚應屬無效，爰訴請確認兩造之婚姻關係不
    存在等語。被告則以兩造於九十年五月十一日所謂之協議離婚並無離婚之合意，
    此由兩造於九十年五月十一日簽訂離婚協議書同時又在空白結婚證書上簽字即明
    ，故兩造之婚姻關係從未消滅，兩造之婚姻關係自仍存在等語，資為抗辯。
三、按確認法律關係存在或不存在之訴，非原告有即受確認判決之法律上利益者，不
    得提起之，此觀民事訴訟法第二百四十七條前段之規定自明。所謂即受確認判決
    之法律上利益，須因法律關係之存否不明確，致原告在私法上之地位有受侵害之
    危險，而此項危險得以對於被告之確認判決除去之者，始為存在。本件兩造於戶
    籍登記上仍載明為夫妻關係，有戶籍謄本一份附卷可稽，兩造間對於婚姻關係是
    否存在有爭執，原告因婚姻關係之存否不明確致影響其基於婚姻之法律關係，而
    提起本件確認婚姻關係不存在之訴，應認為有即受判決之法律上利益，合先敘明
    。
四、查兩造原係夫妻，嗣於九十年五月十一日兩造同時簽立離婚協議書及結婚證書，
    於當日即向戶政機關辦理離婚登記，於同年月十八日向戶政機關辦理結婚登記等
    事實，有兩造所不爭執之戶籍謄本、離婚協議書影本、結婚證書影本各一份在卷
    為憑，惟原告主張：兩造第二次結婚實際上並未再依民法第九百八十二條第一項
    舉行結婚儀式，依民法第九百八十八條第一款規定結婚為無效，婚姻關係即不存
    在云云。被告則辯稱：兩造於九十年五月十一日之協議離婚並無離婚之合意，兩
    造之婚姻關係從未消滅，兩造之婚姻關係自仍存在等語。是本件應審究者為：兩
    造間於九十年五月十一日之兩願離婚，有無合意？按協議離婚亦為契約之一種，
    必須雙方當事人意思合致，契約始能成立。所謂意思合致，除具備同一內容之意
    思外，且在主觀上須有與他方意思表示相結合而使發生法律上效果之意念存在，
    倘兩造離婚係通謀而為之虛偽意思表示，依法自不生效力（最高法院五十四年臺
    上字第三一五七號、五十八年臺上字第一二九號、五十八年臺上字第二六二六號
    判例意旨參照）。又按民法第一千零五十條規定兩願離婚，應以書面為之，有二
    人以上證人之簽名並應向戶政機關為離婚之登記。而證人在兩願離婚之證書上簽
    名，固無須於該證書作成時同時為之，惟因兩願離婚證書上應有證人之簽名，其
    目的在確保當事人之真意，防止非基於自由意思之離婚，證人雖不限於與當事人
    相熟識，亦不限於協議離婚時在場，然究難謂非親見或親聞當事人確有離婚真意
    之人亦得為證人，從而，倘在離婚證書上為此簽名之人，並不能證明雙方當事人
    確有解消夫妻關係之意思合致，縱簽名於離婚證書，亦不能認為即屬該條之簽名
    （最高法院分別著有四十二年臺上字第一００一號、二十八年上字第三五三號、
    六十八年臺上字第三七九二號、五十八年臺上字第一二九號判例意旨參照）。本
    件兩造於九十年五月十一日簽立離婚協議書時，亦同時簽立第二次結婚證書，且
    結婚證書上之證婚人與介紹人，即為離婚之證人謝佳良、蔡振鈞，為兩造所不爭
    執，由兩造同時簽立離婚協議書及結婚證婚之事實觀之，兩造間當初協議離婚時
    ，是否確有離婚之真意，即有疑義？被告抗辯兩造間欠缺兩願離婚之意思合致，
    足堪採信。再者，證人謝佳良到庭具結證稱：「（提示離婚協議書及結婚證書）
    上面的簽名都是我簽寫的，章也是我蓋的，上面並沒有寫日期，但都是同一天同
    一的時間寫的，我先簽完離婚協議書，馬上再簽結婚證書，原因是被告是我的客
    戶，告知我因為家庭的因素，要辦理離婚，並有聲明是假離婚，離婚之後再馬上
    辦理結婚，所以我先簽離婚協議書，再簽結婚證書。因為被告告訴我要先辦離婚
    ，再辦結婚，所以我才願意簽字，如果只有單純離婚，我是不會簽名的，因為我
    不願意拆散人家的婚姻，當時原告也在場，並沒有表示任何意見。而且被告是離
    婚協議書及結婚證書同時拿給我，上面有沒有兩造及其他人的簽名我沒有注意。
    之後兩造仍陸陸續續到我的店裡。」等語，證人蔡振鈞亦具結證稱：「（提示離
    婚協議書及結婚證書）上面的簽名都是我簽寫的，章也是我蓋的，上面並沒有寫
    日期，但都是在九十五月十一日白天下午寫的，我先簽完離婚協議書，馬上再簽
    結婚證書，是被告要我寫的。被告告訴我是因為工作的關係，要辦理離婚，並有
    聲明是假離婚，離婚之後再馬上辦理結婚，所以我先簽離婚協議書，再簽結婚證
    書。因為被告告訴我要先辦離婚，再辦結婚，所以我才願意簽字，如果只有單純
    離婚，我是不會簽名的，因為勸合不勸離，當時原告也在場，並沒有表示任何意
    見。而且被告是離婚協議書及結婚證書同時拿給我及謝佳良，是謝佳良和我先簽
    離婚協議書，二人再簽結婚證書，上面有沒有兩造及其他人的簽名我不記得了。
    當時兩造的感情還很好。」等語，揆諸前開判例意旨，證人謝佳良、蔡振鈞既未
    親見親聞兩造間確有解消婚姻之真意，則渠等於離婚協議書上證人欄所為之簽名
    ，尚難認係屬民法第一千零五十條所規定兩願離婚要件之簽名，被告抗辯兩造之
    婚姻關係從未消滅，兩造之婚姻關係自仍存在等語，亦堪採信。
五、綜上所述，兩造間既欠缺兩願離婚之意思，且離婚證書上，復欠缺為法定成立要
    件之證人簽名，揆諸前揭說明，應認兩造間之離婚協議亦確屬通謀虛偽意思表示
    而無效，則兩造間之婚姻關係仍存在，縱第二次結婚雙方確未舉行公開儀式，亦
    不影響兩造間尚存在之婚姻關係。從而，原告起訴請求確認兩造間之婚姻關係不
    存在，為無理由，不應准許，應予駁回。
六、因本件得為判決基礎已臻明確，兩造其餘攻擊防禦方法及所為立證，核與本件判
    決結論無影響，爰不一一論列，併予敘明。
七、據上論結，本件原告之訴為無理由，依民事訴訟法第三百八十五條第一項前段、
    第七十八條，判決如主文。
中　　　華　　　民　　　國　　九十一　　年　　　六　　　月　　二十一　　日
                              臺灣臺中地方法院家事法庭
~B法　　　官　楊國精
右為正本係照原本作成
如對本判決上訴，須於判決送達後二十日內，向本院提出上訴狀，同時表明上訴理由
。
中　　　華　　　民　　　國　　九十一　　年　　　六　　　月　　二十一　　日
~B法院書記官
